【裁判字號】    97,易更,1
【裁判日期】    970731
【裁判案由】    詐欺
【裁判全文】
臺灣桃園地方法院刑事判決               97年度易更字第1號
公  訴  人  臺灣桃園地方法院檢察署檢察官
被      告  甲○○
上列被告因詐欺案件，經檢察官聲請以簡易判決處刑（台灣桃園
地方法院檢察署96年度偵字第5642號），本院認不宜以簡易判決
處刑，改依通常程序審判後（本院96年易字第1446號），經檢察
官不服提起上訴，經台灣高等法院於民國97年2 月27日以97年度
上易字第445 號刑事判決撤銷本院第一審判決，發回更審，本院
判決如下︰
    主  文
本件免訴。
    理  由
一、本件檢察官原聲請簡易判決處刑意旨以：被告甲○○於民國
    95年11月底某日，在桃園縣中壢市中華電信營業處，將申辦
    之中華電信門號0000000000號行動電話SIM 卡，以新臺幣（
    下同）4,000 元之價格，交付予某「陳」姓不詳姓名年籍成
    年男子，任由該不詳姓名年籍者所屬詐欺集團成員使用。嗣
    該詐欺集團成員基於犯意聯絡，意圖為自己不法之所有，撥
    打上開0000000000號行動電話予被害人乙○○，謊稱抽獎中
    獎及以繳交會費加入會員為由，要求被害人乙○○至銀行臨
    櫃辦理轉帳。被害人乙○○因此陷於錯誤，依指示於95年12
    月20日下午3 時許、同年月21日上午10時許等，在桃園縣桃
    園市343 號聯邦銀行桃鶯分行等處，填寫匯款單將共計43萬
    元之款項轉匯至指定帳戶內，再由該詐欺集團成員轉匯提領
    一空，被害人乙○○始知受騙，因認被告就此部分涉有刑法
    第339 條第1 項之詐欺取財罪嫌。
二、按案件曾經判決確定者，應諭知免訴之判決，刑事訴訟法第
    302 條第1 款定有明文。又訴訟上所謂一事不再理之原則，
    關於實質上一罪或裁判上一罪，亦均有其適用，最高法院60
    年台非字第77號著有判例。次按刑法第55條想像競合犯之規
    定，係指行為人以一行為侵害多數法益而致觸犯多數罪名者
    而言；此與行為人係基於多數行為侵害多數法益故致觸犯多
    數罪名者，在刑罰評價上迥然不同，前者依該條規定論以重
    罪一罪，後者則須就其數個侵害不同法益、罪名之行為分別
    論以數罪併予處罰，始能充分宣示其不法內涵。二者間最大
    不同，乃在行為人之犯罪行為究係單數抑或複數。至所謂「
    行為單數」，除行為人基於單一行為決意而顯現一個犯罪意
    思活動之「自然意義一行為」外，另在外觀上縱可分割為整
    體事件之數部分行動，倘以吾人自然生活角度評價，可認該
    數部分行為在時空上存有緊密之結合關係，本質上係行為人
    基於單一意思所為之單一整體行為者，係屬「自然之行為單
    數」，亦屬行為單數之範疇，此時縱有侵害多數法益且致觸
    犯多數罪名之情形，亦應依上揭想像競合犯之規定以一重罪
    論處。再須注意者，乃刑法上所謂「共犯（即幫助犯或教唆
    犯）從屬性」理論，係立基於客觀主義之立場，自犯罪構成
    要件定型性觀念出發，認為單純之幫助或教唆行為本身絕無
    可能滿足犯罪構成要件，當非原本刑法所欲處罰之對象，故
    至少須以正犯實行該犯罪構成要件行為，該共犯行為始具處
    罰可能性。即刑法所處罰之共犯行為，必須依附於一個實行
    犯罪構成要件之正犯行為始可。亦即，此理論係提供刑法處
    罰共犯行為之理論基礎，係在說明界定共犯行為於何種情形
    下始具有刑法可罰性，而與認定共犯行為之行為個數，毫無
    關係。共犯行為之單複數問題，仍須由共犯行為之本身觀察
    審認，並非共犯所依附之正犯實行數個本質上可獨立分割之
    犯罪行為，即認共犯亦為複數行為。此亦最高法院86年度台
    上字第5680號裁判意旨謂：「連續幫助與幫助連續原屬有別
    ，如基於概括犯意，多次幫助他人犯罪，為連續幫助；如以
    一幫助行為，幫助他人連續犯罪，則為幫助連續，就幫助犯
    言，僅有一次之犯罪行為」，即數個可分之幫助行為固得認
    有數次幫助行為之存在，而有依修正前刑法第56條連續犯之
    規定論以連續幫助犯之可能，然倘幫助行為僅有單一，縱正
    犯憑恃此幫助行為而為數次連續之正犯犯罪，就該幫助犯之
    本身仍僅能認以一次之幫助犯行。是絕不能憑「共犯從屬性
    」理論作為共犯行為單複數之判準，此不能不辨。
三、經查，被告甲○○可能預見提供自己申辦之行動電話SIM 卡
    給他人使用，足供幫助他人從事詐欺取財之犯罪，竟仍基於
    幫助詐欺取財之犯意，於95年11月21日，因缺錢花用，見報
    紙登有「收手機」的廣告，遂於當日申辦0000000000號行動
    電話門號（遠傳電信公司門號），旋即在桃園縣中壢市中華
    電信公司門口，將該門號之SIM 卡以1,500 元代價出售給自
    稱「陳先生」之人（真實姓名年籍不詳）使用。嗣與該不詳
    姓名年籍之人具有犯意聯絡之詐騙集團成員，於同年12月21
    日上午9 時許，打電話給蔡玉妹，向蔡玉妹佯稱其中獎，需
    先匯款才能領到獎金，並留下0000000000號給蔡玉妹電話做
    為聯絡之用，使蔡玉妹陷於錯誤，為能獲得獎金，而先後於
    (1)同日下午4 時49分許匯款56,000元；(2)同年月22日下午2
    時54分許匯款100,000 元；(3)同年月26日下午2 時49分許匯
    款600,000 元至王庚木上開郵局帳戶內，因而受騙，被告以
    此方式幫助詐欺之犯行，業經臺灣高等法院臺中分院於96年
    9 月26日以96年度沙簡上字第774 號判決認定被告犯幫助詐
    欺取財罪，予以判處有期徒刑6 月，減為有期徒刑3 月確定
    在案，有上開刑事判決影本1 件及臺灣高等法院被告前案紀
    錄表1 份在卷可稽。就該案而言，被告係以申辦0000000000
    號行動電話門號供詐欺集團份子使用此一方式，對該詐欺正
    犯行為提供助力，是不論該詐欺正犯何時下手對蔡玉妹行騙
    得逞，被告之幫助行為時即為其提供該門號予詐欺集團份子
    之時即95年11月21日。而本件檢察官所指被告之幫助詐欺取
    財犯行，被告於偵查中固供稱：行動電話0000000000號（中
    華電信公司門號）是我申辦，有1 位陳姓男子問其是否願意
    賣手機，我便於95年11月21日下午1 時許，在中壢市中華電
    信總局將該門號賣給陳姓男子使用，1 個門號1,500 元，其
    總共賣了5 個，有中華、遠傳、臺灣大哥大、全虹、威寶等
    語（見臺灣臺北地方法院檢察署96年度偵字第9210號卷第57
    至58頁），即上揭各門號均係被告同時於95年11月21日下午
    1 時許，在中壢市中華電信公司前交付予該陳姓詐欺集團份
    子。然其中被告所申辦交付詐欺集團份子之台灣大哥大、全
    虹、威寶三家電信業者門號雖未遭使用詐騙他人，故依上揭
    「共犯從屬性」理論，被告並無成立幫助詐欺罪之餘地，故
    姑且不論，惟此外就前揭遠傳電信公司之0000000000號門號
    ，係於95年11月21日開通，此除經上揭台灣高等法院台中分
    院96年度沙簡上字第774 號確定判決認定明確外，並有本院
    卷附全虹通信行動電話基本資料查詢單1 紙所載可證；而依
    上揭台灣台北地方法院檢察署偵查卷宗第13頁所附本案中華
    電信公司之0000000000號門號之通聯調閱查詢單所示，此門
    號係於95年11月23日始開通。以此觀之，顯然不可能如被告
    前揭所言，早在95年11月21日即將本案之0000000000號門號
    交付該陳姓詐欺集團份子。就此被告於本院審判中供稱：「
    我記得遠傳（按即前案之0000000000號）跟和信好像是21日
    當天辦的... 每個門號辦好之後就給他（陳姓男子），因為
    他就在店門口等... （審判長問：照你這樣說，分三天辦，
    分三天給，是否如此？）是。（審判長問：那這樣，你各個
    門號是在你所辦的門號的電信行或通訊公司，辦好之後在門
    口當場就交給那位人士嗎？）是。... 原則上是在每家辦門
    號的電信行門口交給該位陳先生，但有一次他先離開，所以
    我就把當天辦的門號再另外跟他約在中華電信總局交給他..
    . 有些是在中壢市中華電信總局，我交中華電信的，其他的
    是在中壢市通往SOGO的那條街上，不同家的電信行辦的...
    （審判長問：全部都賣給陳先生嗎？）是」等語。綜上可見
    ，被告係依報紙廣告與詐欺集團成員聯絡談妥申辦數行動電
    話門號予之使用後，先於95年11月21日申辦遠傳電信之0000
    000000號門號交付予陳姓男子，之後因該陳姓男子先行離開
    ，故於2 日後即同月23日再將本案已申辦之0000000000號中
    華電信門號交予該陳姓男子。是被告先後2 次交付門號SIM
    卡予詐騙集團份子，外觀上縱可分割，然交付日期甚為密接
    ，更均交付予同一詐欺集團份子之陳姓男子，而非另行販售
    交付予其他詐欺集團人士，可見被告上揭2 次交付SIM 卡之
    舉動，各該次均無非被告在時間甚為密接情形下，基於單一
    幫助決意所為之各部分行為，應整體評價為一個幫助行為。
    是以，被告於95年11月23日在桃園縣中壢市中華電信營業處
    ，將其申辦之中華電信門號0000000000號行動電話SIM 卡交
    付詐欺集團份子使用之幫助詐欺犯行，與前開確定判決認定
    被告之幫助詐欺取財犯行之間，兩者之幫助行為核屬同一。
    嗣正犯藉此單一之幫助行為先後基於不同之詐欺犯意對乙○
    ○及蔡玉妹行騙，因而構成二次詐欺取財罪。然就被告而言
    ，仍屬一幫助行為而觸犯詐欺取財罪二罪，故具有上揭刑法
    第55條之想像競合犯之裁判上一罪關係，而屬同一案件。前
    案判決既已確定，公訴意旨所指部分即為前開確定判決效力
    所及，依前揭刑事訴訟法第302 條第1 款規定，應為免訴之
    諭知。
四、據上論斷，應依刑事訴訟法第452 條、第302 條第1 款，判
    決如主文。
中    華    民    國    97    年    7     月    31    日
              刑事第十一庭審判長法  官  蔡榮澤
                                法  官  林蕙芳
                                法  官  紀凱峰
以上正本證明與原本無異。
如不服本判決，應於判決送達後10日內向本院提出上訴狀（應附
繕本），其未敘述上訴理由者，應於上訴期間屆滿後20日內補提
理由書狀於本院，上訴於臺灣高等法院。
                                書記官  高文靜
中    華    民    國    97    年    8     月    7     日


司法院資訊處製作；財團法人民間司法改革基金會備份。
